【裁判字號】    98,訴,1348
【裁判日期】    981105
【裁判案由】    居留事件
【裁判全文】
臺北高等行政法院判決
                                      98年度訴字第1348號
                                    98年10月22日辯論終結
原      告  甲○○
訴訟代理人  袁岳衡律師
被      告  內政部
代  表  人  乙○○（部長）住同.
訴訟代理人  丙○○
上列當事人間居留事件，原告不服行政院中華民國98年5 月19日
院臺訴字第0980084960號訴願決定，提起行政訴訟，本院判決如
下：
    主  文
原告之訴駁回。
訴訟費用由原告負擔。
    事實及理由
一、程序事項：原告起訴時被告之代表人為廖了以，嗣於訴訟中
    變更為乙○○，茲具被告新任代表人具狀聲明承受訴訟，核
    無不合，應予准許。
二、事實概要：原告為大陸地區人民，因其配偶潘珍為台灣地區
    人民，故申請來臺依親居留，經被告許可，於民國93年11月
    8 日發給第0000000000號依親居留證，有效期間延至97年11
    月7 日。原告於97年9 月30日提出依親居留證之延期申請，
    被告經調查，以原告與其配偶潘珍無同居事實，乃依大陸地
    區人民在臺灣地區依親居留長期居留或定居許可辦法（下稱
    居留定居許可辦法）第17條第3 項第1 款及第45條第2 款規
    定，以97年11月25日內授移移陸何字第0971028431號處分書
    ，不予許可原告申請依親居留延期，並請原告於收到處分書
    之翌日起10日內，申請出境證件出境，未依規定申請出境或
    逾期未出境，得強制出境（下稱原處分）。原告不服，以其
    與潘珍確有夫妻關係，共同租住高雄市左營區○○○路房屋
    ，潘珍19年出生，無工作，須其出外工作賺錢，以維持家庭
    生活，潘珍同意其外出工作，其亦於休假期間返家與潘珍共
    享家庭生活，不能因其外出工作而認定未同居生活，請准予
    依親居留延期云云，提起訴願經決定駁回，遂提起本件行政
    訴訟。
三、本件原告主張：
（一）原告與配偶於97年11月7 日接受訪談，雙方都承認，原告
      於婚後1 、2 年即外出工作，以維持家計，惟此一事實並
      不能否定原告與配偶有同居之事實，況房租每月皆係由原
      告親自繳交，可傳房東作證。
（二）原告每月給配偶之生活費約為新臺幣（下同）2,000 元至
      3,000 元，原告之配偶認為應給5,000 元至7,000 元，對
      原告較好。又被告派人員進行訪談時，詢問前一日原告與
      配偶是否同住，原告以為係詢問有無性行為，因原告配偶
      已80歲，故回答沒有。而該日（11月6 日）原告因工作關
      係至下午3 時，中午未進餐故在板橋用餐，而配偶潘珍在
      住家對面買自助餐；因原告與配偶之住處非常狹小，廁所
      浴室亦為潮濕，故原告之衣物係放置衣櫃中，並未掛在浴
      室，致內政部入出國及移民署專勤事務第二大隊高雄市專
      勤隊（下稱高雄市專勤隊）未發現原告衣物。又原告配偶
      因已80歲，患有重聽且記憶衰退，故無法記住原告姓名且
      接受訪談時，詞不達意。97年5 月7 日之妨害風化案件，
      係原告剛自大陸來臺，送物至桃園縣楊梅鎮○○路○ 段53
      0 號對面鐵皮屋經營桃姐小吃店，為警方臨檢，因並無不
      法，故為不起訴處分。當地里長及鄰居亦可證明原告確與
      潘珍居住於該地。
（三）原告並聲明：
   1、訴願決定及原處分均撤銷。
   2、被告應准原告97年9 月30日所提出之依親居留證延期申請
      。
   3、訴訟費用由被告負擔。
四、被告則以：
（一）查原告於依親居留證有效期間屆滿前申請延期，高雄市專
      勤隊於97年10月22日訪查僅遇其配偶潘珍，而97年11月7
      日原告與潘珍接受面談時，原告稱婚後2 年多（91年8 月
      12日結婚）就前往臺北縣板橋市妹妹住所，在市場工作，
      1 個月約2 至3 次返回探視潘珍1 次，每次與潘珍同住1
      天；潘珍則稱婚後約1 年，原告就在桃園工作並與妹妹同
      住，每隔2 至3 星期返回探視1 次，每次同住約2 至3 天
      。揆諸前揭說明，已難謂原告有與依親對象同居之事實，
      且2 人就以下事項說詞顯然各異：1 、原告工作地點、給
      與潘珍先生金錢數額：原告稱在板橋工作開始，每月寄給
      潘珍先生2,000 至3,000 元；潘珍稱原告從在桃園工作開
      始，每月寄給配偶5,000 至7,000 元。2 、97年11月6 日
      （即面談前日）在何處晚餐：原告稱回板橋後在板橋市用
      餐；潘珍先生稱在家對面自助餐店買飯菜回家吃，與原告
      一同用餐。3 、97年11月6 日是否同住：原告稱沒有同住
      ，原告當天早上自板橋回高雄辦理文件，下午在返回板橋
      路上接獲通知於次日9 點前來面談，所以到達板橋向老板
      請假後，第二天早上在高鐵板橋站搭乘6 點39分高鐵前來
      面談；潘珍稱與原告同住，原告於97年11月5 日自桃園返
      回左營住處。次查97年10月22日訪查人員至原告延期申請
      書記載來臺居住地址，即潘珍住所訪查，問潘珍原告全名
      為何，潘珍稱姓左，名字記不起來，且不知原告於97年5
      月7 日曾因妨害風化案件在桃園縣被警查獲，有臺灣桃園
      地方法院檢察署檢察官97年8 月26日97年度偵字第11943
      號不起訴處分書影本可稽。復查觀察潘珍住所屋內情形，
      該屋已分為2 間房間，潘珍承租1 間約3 坪大，客廳放置
      潘珍床舖，臥房變成儲藏室，房內放置物品均未發現有原
      告衣物；訪問該里里長康明義，確定潘珍居住該地，但表
      示未曾見過原告，有被告卷附97年10月22日訪查紀錄表及
      現場照片影本可稽。末查原告雖稱每月寄金錢給配偶，但
      與配偶無同居事實亦無正常家庭生活，況潘珍面談時對原
      告工作內容及工作地址均不知道，實非一般夫妻之情與互
      動，原告雖有返家探視，惟僅短暫停留，顯無共同居住之
      事實。又許可大陸地區配偶來臺之目的，在於其能與臺灣
      地區配偶即依親對象共同生活，互相照顧，如無同居之事
      實，即與許可來臺意旨有所違背，所謂與依親對象無同居
      之事實，應指有無履行民法第1001條夫妻之同居義務之事
      實而言，故被告爰依首揭規定，不予許可原告依親居留證
      延期，於法並無不合。
（二）被告並聲明：
   1、駁回原告之訴。
   2、訴訟費用由原告負擔。
五、按臺灣地區與大陸地區人民關係條例第10條之1 規定，大陸
    地區人民申請進入臺灣地區團聚、居留或定居者，應接受面
    談、按捺指紋並建檔管理之。居留定居許可辦法第14 條 第
    1 項第9 款規定「大陸地區人民申請在臺灣地區依親居留，
    有下列情形之一者，不予許可；已許可者，撤銷或廢止其許
    可：一、……。九、與依親對象無同居之事實。……」第17
    條第1 項及第3 項第1 款規定「臺灣地區依親居留證件有效
    期間屆滿，原申請居留原因仍繼續存在者，得申請延期居留
    ，每次不得逾1 年。」「有下列情形之一者，得不予許可延
    期，已許可者，得撤銷或廢止其許可，並註銷其依親居留證
    件：一、有第14條第1 項、第5 項、第6 項或第15條第1項
    各款所定情形之一。……」第45條第2 款規定「大陸地區人
    民有下列情形之一者，由移民署發給出境證件，並得限期於
    10日內離境或逕行強制其出境：……二、臺灣地區依親居留
    、長期居留證件效期屆滿，未依規定申請延期並經許可。…
    …」又許可大陸地區配偶來臺之目的，在於其能與臺灣地區
    配偶即依親對象共同生活，互相照顧，如無同居之事實，即
    與許可來臺意旨有所違背。所謂與依親對象無同居之事實者
    ，應指有無履行民法第1001條夫妻之同居義務之事實而言（
    參照本院97年度訴字第1899號、96年度訴字第01765 號判決
    意旨）。
六、原告不服原處分，循序提起行政訴訟，主張其係因工作原因
    而未與其配偶同住，惟確有婚姻關係，工作之餘亦有返家照
    顧配偶，故本件之爭點即在於原告與其依親對象之配偶是否
    無同居之事實，經查：
（一）原告與其配偶潘珍於97年11月7 日接受高雄市專勤隊面談
      原告雖稱婚後與配偶潘珍同住2 年多（91年8 月12日結婚
      ），就前往臺北縣板橋市妹妹住所，在市場工作，惟潘珍
      卻稱婚後約1 年，原告就在桃園工作，在桃園市與其胞妹
      同住，二者就同居時間之說明，已有出入。且原告雖稱每
      月約2 至3 次返回探視潘珍1 次，每次與潘珍同住約1天
      ；然潘珍稱原告每隔2 至3 星期返回探視1 次，每次同住
      約2 至3 天，亦均有不合，如原告確有經常返家與潘珍同
      居，二人就同住期間、返家停留時間之陳述差異甚大，已
      有違常情。
（二）且查，高雄市專勤隊至原告記載來臺居住地址，即原告配
      偶潘珍住所訪查，經觀察屋內情形，均未發現原告衣物，
      又訪問當地里長亦稱，確定潘珍居住該地，但未曾見過原
      告，此有高雄市專勤隊97年10月22日訪查紀錄表及現場照
      片影本附於原處分卷可稽，如原告確有經常返家與潘珍同
      居，縱停留時間或有久暫，衡情應不至於在外觀上全然未
      能看出有共同生活起居之跡象，是以原告所稱工作之外有
      定期返家同居之事實，亦非可採。
（三）原告申請依親之目的，原在於履行同居義務，夫妻相互扶
      持，以促進婚姻生活之圓滿，原告雖主張須工作謀生，然
      未見原告嚐試調整工作範圍，以配合家庭生活，長期與配
      偶南北分隔，已違原依親共居之目的，且原告於97年5 月
      7 日曾因妨害風化案在桃園被警查獲，雖經台灣桃園地方
      法院檢察署以97年度偵字第11943 號為不起訴處分，然原
      告於偵查中雖辯稱係去該處送東西而否認有坐檯之事實，
      然亦自承有進去幫人家倒酒及與客人喝酒等語，此業經本
      院調閱前開案卷（97年5 月8 日訊問筆錄）可憑，是以原
      告長期離家工作，確已疏於維持家庭生活，難認原告與潘
      珍有同居事實，是被告以此不予許可原告依親居留延期之
      申請，洵非無據。
七、綜上所述，原告主張均無可採，被告以原告與其依親對象無
    同居之事實，而不予許可原告依親居留之延期申請，於法並
    無違誤，訴願決定遞予維持，亦無不合。從而原告訴請撤銷
    訴願決定及原處分，並命被告准予原告97年9 月30日所提出
    之依親居留證延期申請，為無理由，應予駁回。
八、本件事證已臻明確，兩造其餘攻擊防禦方法及聲明陳述，於
    判決結果無影響，爰不逐一論列，附此敘明。
據上論結，原告之訴為無理由，爰依行政訴訟法第98條第1 項前
段，判決如主文。
中    華    民    國    98    年     11    月    5    日
                   臺北高等行政法院第七庭
                             審判長法  官  林樹埔
                                   法  官  蕭忠仁
                                   法  官  劉穎怡
上為正本係照原本作成。
如不服本判決，應於送達後20日內，向本院提出上訴狀並表明上
訴理由，如於本判決宣示後送達前提起上訴者，應於判決送達後
20日內補提上訴理由書（須按他造人數附繕本）。
中    華    民    國    98    年     11    月    5    日
                                   書記官  林苑珍


司法院資訊處製作；財團法人民間司法改革基金會備份。
